臺灣高等法院民事判決　　　　　　　　 93年度上易字第946號
　　上　訴　人　甲○○
　　訴訟代理人　許碧真律師
　　　　　　　　賴玉梅律師
　　　　　　　　周福珊律師
　　被上訴人　　勝昌製藥廠股份有限公司
　　法定代理人　陳伯川
　　訴訟代理人　陳井星律師
　　複代理人　　傅爾洵律師
當事人間請求損害賠償事件，上訴人對於中華民國 93年7月28日
臺灣臺北地方法院93年度訴字第479號第一審判決提起上訴，本
院於93年1月4日言詞辯論終結，判決如下：
    主      文
上訴駁回。
第二審訴訟費用由上訴人負擔。
    事      實
甲、上訴人方面：
一、聲明：
  (一)原判決廢棄。
  (二)被上訴人應給付上訴人新台幣（下 同）1,249,169元，及自
    起訴狀繕本送達被上訴人之翌日起至清償日止，按年息5%計
    算之利息。
二、陳述：除與原判決記載相同者外，補稱略以：
  (一)最高法院67年台上字第1407號判例僅係就何謂假扣押裁定自
    始不當所為之闡釋，並未泛指假扣押債權人本案訴訟敗訴確
    定，經假扣押債務人聲請撤銷假扣押裁定後，仍無民事訴訟
    法第531條第1項之適用。故本件上訴人自得依該條規定請求
    賠償。
  (二)又假扣押保全制度應同時衡量債權人與債務人兩造財產權之
    保障，始符合公平原則。而假扣押債權人經法院命限期起訴
    而未於期限內起訴，經債務人聲請撤銷假扣押裁定者，債務
    人得依民事訴訟法第531條第1項規定請求損害賠償，法有明
    文。揆其立法意旨，應係債權人既未能提起本案請求證明其
    假扣押時所主張之權利存在，自應賠償債務人因假扣押所受
    之損害。然債權人雖經起訴，惟受本案敗訴判決確定者，亦
    係未能以本案請求證明其假扣押時所主張之權利存在，而與
    前開情形相當，惟法律卻就此情形漏未規範，應係法律之漏
    洞，依相同情形應為相同處理之法理，自得類推適用前開條
    文，准許債務人依民事訴訟法第531條第1項規定請求損害賠
    償，始符合公平原則。再者，假扣押裁定經債權人聲請撤銷
    者，債務人亦得依同法第530條第3項及第531條第1項規定請
    求損害賠償，而債權人不聲請撤銷假扣押裁定，嗣由債務人
    聲請撤銷者，債權人之惡性顯較重大，如不准許債務人請求
    損害賠償，顯非事理之平。
  (三)次按人民之財產權應受保護，債權人若無足以信其對債務人
    確有權利存在之正當理由，就查封債務人財產致生之損害，
    即應負侵權行為損害賠償責任；其無正當理由而誤認有權利
    存在者，亦不能解免此項責任，有最高法院86年度台上字第
    2695號判決可參。查本件縱無民事訴訟法第531條第1項之適
    用，惟被上訴人於實行假扣押前，並無足以令其相信伊對上
    訴人本案請求存在之正當理由，被上訴人仍執意假扣押上訴
    人之財產，顯有故意或過失，應負侵權行為損害賠償責任。
  (四)系爭上訴人背書之260萬元本票之票據原因關係即係貨款債
    權之保證，係同一給付內容之不同法律關係，被上訴人不得
    重複請求，亦不得受領二次給付，詎被上訴人於前開給付貨
    款事件二審行將言詞辯論終結之際，又持系爭保證用本票，
    再向台灣花蓮地方法院（下稱花蓮地院）聲請假扣押上訴人
    之財產，被上訴人就一個給付內容故意以不同法律關係重複
    查封，致上訴人遭法院查封之金額合計高達4,385,826元，
    遠超過被上訴人本案請求主張之貨款金額，益證被上訴人確
    係故意侵害上訴人財產權。
乙、被上訴人方面：
一、聲明：上訴駁回。
二、陳述：除與原判決記載相同者外，補稱略以：
  (一)按假扣押裁定因自始不當而撤銷，或因第529條第4項及第53
    0條第3項之規定而撤銷者，債權人應賠償債務人因假扣押或
    供擔保所受之損害，民事訴訟法第531條定有明文。則前揭
    債權人假扣押應負損害賠償責任之法定事由，僅有三種情形
    ，即：(1)假扣押裁定因自始不當而撤銷者；(2)假扣押裁定因
    債權人不於法院所定期間內起訴而撤銷者；(3)假扣押裁定因
    債權人而聲請撤銷者。本件被上訴人聲請假扣押並無上開情
    事，上訴人自不得依該條規定請求賠償。
  (二)被上訴人兩次聲請假扣押均屬依法行使權利，並無不法情事
    ，上訴人依侵權行為請求賠償，亦屬無據。
    理      由
一、本件上訴人起訴主張其於台東市○○路○段294號經營建興中
    醫醫院，曾向訴外人柯龍飛經營之豐隆藥行採購藥品，因柯
    龍飛非發票之使用戶，故向來均以被上訴人之發票交付上訴
    人，惟上訴人從未向被上訴人訂購中藥，詎被上訴人突以柯
    龍飛為其經銷商，認上訴人係向被上訴人訂購藥品，並積欠
    貨款1,758,834元，而於89年及90年 間向花蓮地院聲請假扣
    押，經該院分別以89年度裁全字第231號、90年度裁全字第
    76號裁定准許後，即就中央健保局東區分局應給付上訴人之
    醫療費用1,771,486元、2,614,340元予以假扣押。惟被上訴
    人訴請上訴人給付貨款之本案訴訟，業經最高法院判決被上
    訴人敗訴確定。為此依民事訴訟法531條及侵權行為法律關
    係，訴請被上訴人賠償上訴人因前開假扣押所受之損害計1,
    249,169元。（其中財產上之損害為249,169元，非財產上之
    損害為100萬元）。
二、被上訴人則以本件尚不符民事訴訟法第531條規定，且被上
    訴人依法提起訴訟，暨為假扣押之保全程序，均屬行使憲法
    第16條所保障之訴訟權，並無侵害上訴人財產權之主觀上故
    意或過失。況被上訴人91年聲請取回擔保金裁定時，已依規
    定催告上訴人主張權利，但上訴人均未為任何主張、請求，
    顯見其並無損失可言。又本件假扣押執行標的均為建興中醫
    醫院於中央健保局可領取之部分醫療款項，上訴人自無所謂
    精神上痛苦，其請求賠償，自即無理由，且本件應已罹於時
    效等語置辯。是本件應審酌者厥為：(1)被上訴人假扣押之本
    案訴訟敗訴確定，是否應依民事訴訟法第531條規定負損害
    賠償責任？(2)此種情形，被上訴人是否應負侵權行為之損害
    賠償責任？(3)本件時效是否完成？茲分別說明如后：
三、查被上訴人前於89年間以上訴人積欠貨款1,758,834元為由
    ，向花蓮地院聲請假扣押，經該院以89年裁全字第231號裁
    定准許，被上訴人旋聲請執行，經該院核發執行命令，禁止
    上訴人收取對第三人中央健保局東區分局之債權（醫療費用
    等）0000000元或為其他處分，第三人亦不得對債務人清償
    。被上訴人復於90年間執訴外人柯龍飛簽發由上訴人背書，
    面額260萬元之本票，聲請假扣押，經花蓮地院以90年度裁
    全字第76號裁定准許，被上訴人亦聲請執行，經該院核發執
    行命令，禁止上訴人收取對第三人中央健保局東區分局在26
    0萬元及自89年3月24日起至清償日止按年息百分之6計算之
    利息及執行費用14,340元之債權或為其他處分，第三人亦不
    得對上訴人清償。中央健保局乃分別於90年3月27日以健保
    東費字第90001813號函覆扣押原應付建興中醫醫院之醫療費
    用1,771,486元；於92年1月20日以健保東費字第0920000199
    號函覆扣押原應付建興中醫醫院之醫療費用2,614,340元。
    惟前開假扣押之本案訴訟即被上訴人訴請上訴人給付貨款之
    訴訟，業經台灣高等法院花蓮分院於90年5月15日以89年上
    字第183號判決被上訴人敗訴，復經最高法院於90年11月23
    日以90年台上字第2072號判決駁回上訴確定。至被上訴人訴
    請上訴人給付票款訴訟，亦經台灣台東地方法院（下稱台東
    地院）於91年7月31日以90年度東簡字第17號判決被上訴人
    敗訴確定在案。此為上訴人陳明在卷，並有前開民事裁定、
    判決附卷可稽，復經原審法院依職權函調台東地院89年度訴
    字164號、90年度東簡字第17號、花蓮地院89年度執全字第
    137號、90年度執全字第69號卷宗查明無訛，暨經中央保局
    東區分局於93年4月2日以健保東費字第0930016043號函覆明
    確，此部分事實堪予認定。
四、被上訴人無民事訴訟法第531條第1項應負損害賠償之法定事
    由：
  (一)按假扣押裁定因自始不當而撤銷，或因第529條第4項及第53
    0條第3項之規定而撤銷者，債權人應賠償債務人因假扣押或
    供擔保所受之損害，民事訴訟法第531條定有明文。則前揭
    債權人假扣押應負損害賠償責任之法定事由，僅有三種情形
    ，即：(1)假扣押裁定因自始不當而撤銷者；(2)假扣押裁定因
    債權人不於法院所定期間內起訴而撤銷者；(3)假扣押裁定因
    債權人而聲請撤銷者。
  (二)次按民事訴訟法第531條所謂假扣押裁定因自始不當而撤銷
    ，係指對於假扣押裁定抗告，經抗告法院依命假扣押時客觀
    存在之情形，認為不應為此裁定而撤銷之情形而言，若係因
    本案訴訟敗訴確定而撤銷該裁定，僅屬因命假扣押以後之情
    事變更而撤銷，尚非該條所謂因自始不當而撤銷，最高法院
    67年台上字第1407號判例，可資參照。查上訴人對系爭假扣
    押裁定（即花蓮地院89年度裁全字第231號、90年度裁全字
    第76號民事裁定）並未提起抗告，此為上訴人所不爭執，雖
    系爭假扣押所保全之本案請求均經法院判決敗訴確定，惟揆
    諸前揭判例意旨，本案訴訟受敗訴判決，係屬於假扣押以後
    情事變更之情形，而非所謂因自始不當而撤銷。又被上訴人
    於聲請假扣押後，已分別提起本案訴訟，亦未曾聲請撤銷系
    爭假扣押裁定，自無民事訴訟法第529條第4項及第530條第3
    項之情形。上訴人主張依民事訴訟法第531條第1項請求被上
    訴人賠償，洵屬無據。
  (三)至於上訴人雖稱：「…債權人經法院命限期起訴而未於期限
    內起訴，經債務人聲請撤銷假扣押裁定者，債務人既得依民
    事訴訟法第529條第4項及第531條規定請求損害賠償，而債
    權人雖曾起訴，惟受敗訴判決，而經債務人聲請撤銷假扣押
    裁定者，自亦與此情形相當，應准許債務人（即本件上訴人
    ）請求損害賠償」、「假扣押裁定經債權人聲請撤銷者，債
    務人既得依同法第530條第3項及第531條第1項規定請求損害
    賠償，而債權人不撤銷假扣押裁定，嗣由債務人聲請撤銷者
    ，債權人之惡性顯較重大，如不准許債務人請求損害賠償，
    顯非事理之平，衡諸公平原則，亦應准許本件上訴人請求損
    害賠償」云云。然假扣押之目的係為保全債權人之金錢債權
    ，法律對於債權人何時得為假扣押？何時須就其不當之假扣
    押負損害賠償責任既已分別規定明確（例如民事訴訟法第53
    1條第1項之規定），則對於債權人何種情形應負損害賠償責
    任，自應依該項規範認定。本件被上訴人既無民事訴訟法第
    531條第1項之賠償事由，已如前述，則上訴人主張被上訴人
    仍應負賠償責任云云，自不足採。
五、被上訴人第一次假扣押之行為，縱有侵權，其時效亦已完成
    ：
  (一)按因侵權行為所生之損害賠償請求權，自請求權人知有損害
    及賠償義務人時起，二年間不行使而消滅，民法第197條 第
    1項前段定有明文。又因假扣押或假處分而受損害之人，在
    本案訴訟判決確定加以認定前，既尚未確知債權人聲請假扣
    押或假處分之行為係屬侵權行為，自無從本於侵權行為請求
    賠償，故其本於侵權行為請求賠償之消滅時效，應自本案判
    決確定時起算（最高法院85年台上字第1927、2923號判決參
    照）。
  (二)查本件被上訴人向上訴人訴請給付貨款一案，業經最高法院
    於90年11月23日以90年度台上字第2072號裁定駁回上訴確定
    ，該裁定並於90年12月5日送達上訴人於該事件之訴訟代理
    人李泰宏律師。上訴人於92年12月16日提起本件訴訟，顯已
    逾2年之時效期間。上訴人雖舉最高法院85年度台抗字第645
    號裁定，謂上訴人因假扣押所受之損害，於被上訴人撤回假
    扣押裁定暨假扣押執行前，既繼續發生，時效即無從進行云
    云。但查該裁定乃係針對擔保金之返還，此從其於裁定理由
    敘明「按因假處分或假扣押所供之擔保，係為擔保受擔保利
    益人因不當假處分或假扣押所受損害而設。倘執行法院已依
    聲請或依職權依假處分或假扣押裁定實施假處分或假扣押之
    執行，則在執行法院撤銷其執行程序前，受擔保人所受損害
    仍可能繼續發生，損害額既未確定，自無令其行使權利之理
    。故在假處分或假扣押所供之擔保，供擔保人依民事訴訟法
    第106條準用同法第104條第1項第2款規定，聲請以裁定命返
    還其擔保金之場合，必待假處分或假扣押之執行程序已撤銷
    ，始得謂與民事訴訟法第104條第1項第2款所定之『訴訟終
    結』相當。」即可明瞭，是該裁定旨在說明擔保金返還要件
    ，與本於侵權行為請求損害賠償之時效起算點無涉。上訴人
    將二者混為一談，容有未洽。
  (三)惟被上訴人訴請上訴人給付票款一案（即台東地院90年東簡
    字第17號），遲至91年9月2日始告確定，有該院確定判決書
    在卷可稽。故此部分時效猶未消滅。被上訴人就此部分所為
    之時效消滅抗辯，尚難憑採。
六、被上訴人第二次假扣押不成立侵權行為：
  (一)按因侵權行為所發生之損害賠償請求權，以有故意或過失不
    法侵害於他人權利，或故意以背於善良風俗之方法，加損害
    於他人為成立要件，此觀民法第184條第1項規定即明。所謂
    故意係指行為人對於構成侵權行為之事實，明知並有意使其
    發生或預見其發生，而其發生並不違背其本意而言。因之故
    意以聲請法院實施假扣押之手段，侵害他人權利之情形，必
    須行為人對於其聲請假扣押係屬侵權行為之事實，明知並有
    意使其發生，或預見其發生，而其發生並不違背其本意，始
    足當之（最高法院76年台上字第2724號判決參照）。又債權
    人為確保其損害賠償債權，而聲請假扣押，不能謂其主觀上
    有故意以背於善良風俗之方法，加損害於上訴人，蓋假扣押
    究屬債權人依法保全其債權得受清償之正當方法，何有背於
    善良風俗方法之可言（最高法院78年台上字第1040號判決參
    照）。
  (二)查被上訴人第二次假扣押之本案訴訟，係依票據法律關係請
    求上訴人給付260萬元及其法定遲延利息，雖經台東地院以
    90年東簡字第17號判決敗訴確定，惟依其判決理由記載：「
    被告柯龍飛自88年1月25日起至89年3月28日止，曾向原告（
    按即被上訴人）購買藥品，經清償部分款項後，尚有2,693,
    311元及1,758,834元未清償，被告柯龍飛並於89年3 月23日
    簽發金額為200萬元、260萬元，分別由被告顏信猛即大春中
    醫醫院、被告甲○○即建興中醫醫院背書之如附件所示本票
    交予原告，嗣因被告柯龍飛未清償貨款，原告乃聲請本院以
    89年度票字第612號裁定准許強制執行之事實，業為兩造所
    不爭執。」（原審卷第145、146頁），是被上訴人對於訴外
    人柯龍飛確有高達4,452,145元之貨款債權，可堪認定。於
    第一次假扣押及其本案訴訟中，被上訴人因主張其中之177
    萬元貨款係上訴人之債務，乃對上訴人聲請假扣押，惟因被
    上訴人未能就貨款之法律關係盡舉證責任而受敗訴判決確定
    ，嗣被上訴人另依票據關係（按被上訴人執有訴外人柯龍飛
    簽發，上訴人背書之本票一紙，面額260萬元，已如前述。
    ），再度聲請假扣押，由於兩次假扣押之總金額並未超過被
    上訴人柯龍飛實際之總債權，故自難認被上訴人有何重複行
    使權利之故意或過失，上訴人主張被上訴人兩次假扣押之債
    權為重複行使云云，要不足採。則揆諸前揭最高法院判決意
    旨，即難認被上訴人係蓄意侵害上訴人權利，亦不能謂其主
    觀上有故意以背於善良風俗之方法，加損害於上訴人。上訴
    人主張被上訴人聲請假扣押，係故意侵害上訴人權利云云，
    即有未合。
七、從而上訴人依民事訴訟法 第531條規定及民法侵權行為法律
    關係，訴請被上訴人賠償因假扣押所受之損害，為無理由，
    不應准許。原審為上訴人敗訴之判決，並駁回其假執行之聲
    請，於法並無不合。上訴意旨指摘原判決不當，求予廢棄，
    非有理由，應予駁回。
八、本件事證已臻明確，兩造其餘之攻擊防禦方法及未經援用之
    證據，經本院斟酌後，認為均不足以影響本判決之結果，自
    無逐一詳予論駁之必要，併此敘明。
九、據上論結，本件上訴為無理由，依民事訴訟法第449條第1項
    、第78條，判決如主文。
中　　華　　民　　國　　94　　年　　1　　月　　18　　 日
                          民事第17庭
                              審判長法  官  沈方維
                                    法  官  湯美玉
                                    法  官  陳金圍
以上正本係照原本作成。
不得上訴。
中　　華　　民　　國　　94　　年　　1 　　月　　19　　日
                                    書記官  章大富
